臺灣高等法院刑事判決
上　訴　人　臺灣臺北地方法院檢察署檢察官
被　　　告　丁○○
選任辯護人　鍾永盛律師
　　　　　　盧之耘律師
被　　　告　乙○○
被　　　告　甲○○
上二人共同
選任辯護人　周燦雄律師
被　　　告　丙○○
上　一　人
選任辯護人　趙興偉律師
　　　　　　趙懷琪律師
上列上訴人因被告違反貪污治罪條例案件，不服臺灣臺北地方法
院92年度訴字第210號，中華民國94年2月25日第一審判決（起訴
案號：臺灣臺北地方法院檢察署90年度偵字第10374號），提起
上訴，本院判決如下：
    主  文
上訴駁回。
    理  由
一、公訴意旨略以：丁○○係財政部中央信託局（下稱中信局）
    信託處前副理，乙○○（起訴書當事人欄誤載為李景萍）係
    該局信託處前襄理，甲○○係該局信託處前科長，丙○○則
    係該局信託處前辦事員，渠等均係受僱替中信局處理事務之
    人員，竟意圖為他人不法利益且損害中信局利益，基於背信
    之犯意聯絡，且渠等均知有關貸放款作業，應依5P原則（即
    借款人之信用狀況與銀行往來情形、銀行本身資金狀況、資
    金用途、還款來源）辦理，渠等卻於民國（下同）81年11月
    間，廣威建設事業股份有限公司（下稱廣威建設）負責人柯
    定宏（原名柯天恩，於88年8月6日改名）在臺中縣大里鄉興
    建「廣威家天下」建築物34戶，向中信局信託處辦理建築融
    資貸款新臺幣（下同）1億2千萬元（其中土地部分借款7千3
    百萬元，建物部分借款4千7百萬元），該局信託處依「中央
    信託局銀行授信業務分層授權規則」第4 條所規定額度，由
    局長核准放貸，惟信託處丁○○、乙○○、甲○○、丙○○
    等四人明知依「中信局辦理建築融資要點」第6項第2款規定
    「借款人如為建物起造人時，應具結承諾建物建造完成辦妥
    所有權登記後，即無條件追加設定第一順位抵押權與本局作
    為融資債務之擔保。」，而「中央信託局授信案件審查表」
    亦依上開規定於該審查表中第柒項第7款第2目內記載「……
    ，未出售部分應即無條件與建築基地合併追加第一順位抵押
    權予本局」，另依該局所製作之「建築融資承購戶繳款入帳
    情況表」，截至82年12月23日止（83年以後資料，該局表示
    付之闕如）之情況表顯示，廣威建設僅出售17戶，尚有17戶
    並未出售，依前開規定，該未出售之17戶建物即應無條件與
    建築基地合併追加設定第一順位抵押權予中信局，惟廣威建
    設卻於 83年2月16日函請中信局免予辦理第一順位抵押權設
    定，信託處承辦人丙○○於前述 83年2月16日原簽中，原表
    示不同意廣威建設免予辦理第一順位設定之申請，以保障中
    信局債權。嗣在當時該局副理丁○○、襄理乙○○、科長甲○○之指示下，丙○○乃塗改原簽內容，改為填載同意廣威
    建設免辦理第一順位設定抵押權之不實記載，簽由丁○○核
    定，致廣威建設於83年5月25日及同年6月30日分別還款3千6
    百97萬元及1千6百萬元，並指定塗銷臺中縣大里鄉○○段10
    3、103-2、103 -5、103-8、103-9、103-11、103-13、103-
    14、104、104-4、104-9、104-13、104-19、104-20、104-2
    1等15筆地號土地抵押權，又於同年9月22日還款4百32 萬元
    ，指定塗銷同段第 103-4地號土地抵押權後，便拒絕還款，
    使廣威建設獲取不法之本金 6千2百66萬5千1百13元與利息3
    百17萬2千4百22元，合計金額6千5百83萬7千5百35元之利益
    ，而截至91年9月底尚有帳列催收款餘額6千4百零1萬5千8百
    22元，而依中信局91年9月26日台第624次理監事聯席會議通
    過，將其中預估收回無望之催收款5千零1萬5千8百22元轉銷
    呆帳，至91年10月24日合計尚有1千4百萬元列為帳列催收款
    ，致生損害於中信局之利益，因認丁○○、乙○○、甲○○
    、丙○○均涉有刑法第342條第1項背信罪嫌云云（檢察官於
    原審92年1月24日調查時更正起訴法條為，81年7月17日修正
    之貪污治罪條例第6條第1項第3款之罪，惟按該條第3款係規
    定竊取或侵占公用財物罪，第4 款規定為圖利罪，檢察官所
    述第3款應係第4款之誤）。
二、按犯罪事實應依證據認定之，無證據不得認定其犯罪事實；
    又不能證明被告犯罪者，應諭知無罪之判決，刑事訴訟法第
    154條第2項、第301條第1項分別定有明文。次按認定被告有
    罪之事實，應憑證據，如未能發現相當之證據，或證據不足
    以證明，自不能以推測或擬制之方法，以為裁判之基礎；且
    認定犯罪事實所憑之證據，其為訴訟上之證明，須達於通常
    一般人均不致有所懷疑，而得確信其為真實之程度者，始得
    據為有罪之認定，倘其證明尚未達到此一程度而有合理之懷
    疑存在時，尚難為有罪之認定基礎；苟積極證據不足以為不
    利於被告事實之認定，即應為有利於被告之認定，更不必有
    何有利之證據（參見最高法院 30年上字第816號、40年台上
    字第86號、76年台上字第4986號判例）。
三、被告丁○○、乙○○、甲○○、丙○○固坦承曾分別於82年
    9月2日至83年10月26日、82年5月24日至 85年11月14日、82
    年5月2日至83年9月、82年至84 年間，於中信局信託處擔任
    信託處副理、襄理、授信二科科長、辦事員等工作，並經辦
    本件廣威建設「廣威家天下」34戶建案之建築融資放款，惟
    均堅詞否認有何圖利廣威建設之行為及意圖，並分別辯稱如
    下：
  (一)被告丁○○辯稱：
    (1)中信局授信案件審查表第7條第6、7 款即已明訂「六、償
      還方式：本金到期一次清償，惟在融資期限屆滿前，如建
      物完工出售時，出售部分之融資金額應提前償還，或由該
      公司（即廣威建設）代承購人向本局（即中信局）申請購
      屋貸款轉償。七、擔保條件：(二)建物部分：由該公司出
      具反面承諾書，承諾興建中建築物於完工辦妥所有權登記
      後，未出售部分應即無條件與建築基地合併追加設定第一
      順位抵押權予本局。」（參見偵字第10374 號卷第38頁）
      ，則廣威建設於 83年2月16日其建物尚未完工之際，以廣
      總文字第六號函向中信局說明「本公司『廣威家天下』建
      築物即將於近期內完工，完工後即將辦理分戶貸款償還融
      資，請貴處准免予辦理第一順位抵押權設定。」，因完全
      符合中信局授信案件審查表第7條第6、7 款規定，因此伊
      與其餘被告乙○○、甲○○及丙○○均認為廣威建設上開
      函示並無意義，故伊僅簽字表示知悉，承辦人遂將該函歸
      檔未函覆廣威公司，何有違背法令之行為。且行政命令係
      指行政機關行使公權力單方面訂定，具有抽象及一般性拘
      束力之規範，行政命令又分為授權命令與職權命令，職權
      命令係指行政機關在其權限範圍內，亦得為規律行政系統
      內部事項而發布命令，以作為機關相互間或上級機關對下
      級機關遵循之內部章則。然細究中信局既非行政機關。更
      非受委託行使公權力之行政機關，如何發布行政命令？況
      中信局既非行政機關之下，如何得為規律行政系統內部事
      項而發布職權命令，以作為行政機關相互間或上級機關對
      下級機關遵循之內部章則？是顯見公訴人所指稱之「中信
      局辦理建築融資要點」及「中信局授信案件審查表」均非
      貪污治罪條例第6條第1項第4款之「法令」。
    (2)又廣威建設建築融資1億2千萬元係於 81年10月3日經中信
      局信託處奉局長核定承做，融資期限自81年12月29日起算
      2年，伊係於 83年1月2日始調派至信託處擔任授信副理之
      職務，與廣威建設非親非故，故伊並無圖利他人之動機存
      在，亦未有其他證據足以證明伊有圖利廣威建設之意圖。
      再者廣威建設於 83年5月底，向中信局臺中分局以分戶貸
      款方式貸得款項後，即償還中信局3千6百97萬元，復陸續
      清償1千6百萬元，合計已清償5千2百97萬元，嗣後廣威建
      設並未積極清償下，被告在知悉廣威建設於建物完工後，
      即於 83年8月24日、同年11月22日分別二度發函予廣威建
      設，催促其就未出售部分建物追加設定第一順位抵押權予
      中信局，可知伊確無圖利廣威建設之意圖。
    (3)且廣威建設與中信局間建築融資案件之所以造成廣威公司
      獲得利益，致使中信局受有損害，完全係因中信局臺中分
      局與廣威公司之分戶承購人16戶分戶貸款中，臺中分局人
      員未依授信審查表之規定，於借款人提供之房地擔保品設
      定本局（即臺中分局）第一順位抵押權後撥款，而係於在
      擔保房地中之土地取得第二順位抵押權之情形下，即應廣
      威建設之請求，對各分戶貸款人辦理撥款手續，且於撥款
      前、後亦未將各分戶貸款人須辦理塗銷土地第一順位抵押
      權之相關地號及建號等資料照會信託處，致中信局嗣後無
      法就上開土地求償造成損害，並導致中信局於85年11月29
      日以台總人字第2515號令對時任臺中分局之副理廖金雄、
      襄理陳曜顯、科長陳輝民各記申誡乙次，以示懲罰，顯見
      廣威公司獲得利益並非被告行為所致，故被告並不該當貪
      污治罪條例第6條第1項第4款之圖利罪嫌等語。
  (二)被告乙○○、甲○○辯稱：
    (1)本案經提起公訴後，公訴人已表明變更起訴法條為 81年7
      月17日修正之貪污治罪條例第6條第1項第4 款，然該條文
      已於85年及90年間2次修正，比較新舊條文，應以 90年11
      月7日修正公布之貪污治罪條例第6條第1項第4款有利於伊
      2人，而加以適用。
    (2)且中信局當初承做廣威建設之建築融資貸款時，即於審查
      表第柒項第7款第2目明訂：「……未出售部分應即無條件
      與建築基地合併追加設定第一順位抵押權予本局」，是則
      ，應辦理抵押權設定之部分，以未出售者為限，如已出售
      ，則不必辦理。而伊二人於廣威建設在 83年2月16日函請
      免辦第一順位抵押權設定時，因考量其所建房屋均已出售
      ，且該廣威建設同意於中信局臺中分局辦理分戶貸款，故
      乃於內部簽呈中決定免辦設定，因此，伊二人並未變更原
      承做條件，而該貸款之承做條件既未變更，原即無簽由局
      長核定之必要，況中信局信託處於 83年5月26日授信二科
      之簽呈說明二中已揭露：「按公司於房屋蓋妥後即連同土
      地過戶與承購人並辦分戶貸款償還，為作業方便本處應其
      要求同意免辦建物追加設定」，該簽呈並經呈奉局長核准
      ，故縱認本件同意廣威建設免予辦理建物追加設定係承做
      條件變更，亦應認已經原核准層級（即中信局局長）之批
      准，伊二人並無故意隱瞞逾越之情事。
    (3)依法務部90年11月23日所發布「檢查機關辦理貪污案件應
      行注意事項」第2點：貪污治罪條例第6條第1項第4款之圖
      利行為，應限於公務員自始有為自己或其他私人圖取不法
      利益之直接故意為限，僅行政之失當行為，不能成立該罪
      ，而判斷有無圖利之直接故意，除查明公務員有無圖利之
      動機外，並應查明是否明知違背法令。而所稱之法令，係
      指包含法律、法律授權之法規命令、職權命令、自治條例
      、自治規則、委辦規則等，對多數不特定人民就一般事項
      所做對外產生法律效果之規定。而伊二人係在廣威建設前
      揭建物業經全部出售之認知下，考量廣威建設有意向臺中
      分局辦理分戶貸款，故於內部簽擬意見同意免辦抵押權之
      設定，但事後發現該公司並未在臺中分局辦理分戶貸款，
      乃又要求該公司辦理抵押權，但該公司並未照辦，由此足
      見伊二人並無圖利廣威建設之動機。且廣威建設於立約時
      ，雖承諾於建物辦妥所有權登記後追加設定第一順位抵押
      權，並立具反面承諾書，承諾於主管機關核發使用執照後
      三個月內設定第一順位抵押權，但此種反面承諾本質上並
      非擔保之性質，一旦借款人違反承諾，亦只能依銀行法第
      30條第2項規定請求損害賠償，或依同法第126條之規定，
      訴究違反承諾行為之董事及行為人之刑責。故該項反面承
      諾本非債權回收之保障，於中信局接受此一承做條件之初
      ，即存有廣威建設違反承諾之風險，而就本案之實際狀況
      觀察，縱使被告不做免於設定抵押權之決定，廣威建設亦
      必拒辦抵押權之設定，其結果並無二致，因此不能認為伊
      二人免於辦理抵押設定之決定，與廣威建設之貸款能否收
      回有何因果關係存在，是公訴人認伊二人之行為，致使廣
      威建設獲取不法之本金及利息共6千5百83萬7千5百35元之
      利益，顯有誤認因果關係之嫌。又不論「中信局辦理建築
      融資要點」或「中央信託局授信案件審查表」，均非貪污
      治罪條例所指之「法令」，亦不該當公訴人所引犯罪法條
      之構成要件，充其量只能認係行政之失當行為等語。
  (三)被告丙○○辯稱：
    (1)公訴人雖認伊所涉犯圖利罪嫌之行為應係指貪污治罪條例
      第6條第1項第4 款之對於主管之事務圖利罪，然自伊行為
      時至本件裁判時止，該條款迭經修正，至 90年11月7日修
      正後之現行條文為「對於主管或監督之事務，明知違背法
      令，直接或間接圖自己或其他私人不法利益，因而獲得利
      益者，處五年以上有期徒刑，得併科新臺幣3 千萬元以下
      罰金。」，而就其犯罪構成要件觀之，裁判時法對於主管
      或監督之事務直接或間接圖利者，以「明知違背法令」、
      「直接或間接圖自己或其他私人不法利益」、「因而獲得
      利益」者為要件，將本罪之構成要件，限縮在行為人需明
      知「違背法令」，且實際圖得利益為必要之「結果犯」，
      且刪除未遂犯之規定，從而比較伊行為時及裁判時法之結
      果，應以裁判時法之規定對伊較為有利，而應予適用。
    (2)又起訴書上載意旨有關被告違背之「法令」係指中信局制
      訂之「中央信託局銀行授信業務分層授權規則」、「中信
      局辦理建築融資要點」、「中央信託局授信案件審查表」
      ，惟中信局屬國營事業，非行政機關，其辦理貸、放款業
      務僅與人民成立私法關係，並無制訂對外發生法律效果之
      行政命令之權力，縱認為中信局係行政機關，其所制訂之
      上開規則、要點及審查表，均僅經理事會核定通過，並未
      對外發佈，亦應屬於行政程序法第159條第2項第1 款規範
      機關內部組織、事物分配、業務處理方式、人事管理等之
      一般規定，不具對外效力，不屬貪污治罪條例第6條第1項
      第4款之違背「法令」。
    (3)另廣威建設於中信局申貸中期擔保放款1億2千萬元建築融
      資案，有關承做該案之中信局授信案件審查表，係先由中
      信局信託處授信暨投資審議小組審查通過後，提請中信局
      授信暨投資審議委員會於81年10月1日第25次會議第9案通
      過，並呈經局長蔡茂昌核定，依照該審查表第柒項第7 款
      第2 目中已約定：「由該公司出具反面承諾書，承諾興建
      中建築物於完工辦妥所有權登記後，未出售部分應即無條
      件與建築基地合併追加設定第一順位抵押權予本局。」，
      並以此條件與廣威建設在81年10月簽訂「中期擔保借款契
      約」，其中壹、一般條款第7 條約定「……興建中之建築
      物由廣威建設有限公司出具經董事會決議通過之反面承諾
      書，承諾於建築物完工辦妥所有權登記後，未出售部分應
      無條件與建築物之基地合併追加設定第一順位抵押權予貴
      局。」等語，可知應與建物基地合併追加設定抵押權之建
      物，並非指廣威建設於該建案所興建之全部建物，而僅限
      於興建完成但尚「未出售部分」之建物。而伊係於 82年2
      月間始派任至中信局信託處擔任辦事員承辦廣威建設本件
      融資案，就中信局與借款人間已簽署生效之放款契約內容
      為執行，經查該建案中34戶全數均屬「已出售建物」（其
      中包含張啟棋、陳建源、陳惠美、吳恩慈、張阮淑華5 戶
      是地主戶，餘29戶均已銷售予承購戶），並經伊詢問後確
      認，故廣威建設於 83年2月16日發函要求中信局信託處於
      建物完工後准予免辦第一順位抵押權設定，經伊簽呈擬同
      意廣威建設所請，實係按照契約約定所為，公訴人所指截
      至82年12月23日「建築融資案承購戶繳款入帳情況表」顯
      示僅出售17戶，尚有17戶未出售，該未出售之17戶建物應
      即無條件設定第一順位抵押權乙節，並非真正。
    (4)再查，伊就廣威建設於 83年2月16日來函，原簽擬同意等
      文字，經指示補簽增列「該公司之分戶貸款『將在』臺中
      分局辦理（經呈科長甲○○更正為『有意向』台中分局辦
      理）」及「並與臺中分局保持聯繫注意分戶貸款承辦情形
      （文字經修正為『辦理情形』）」，則當時廣威建設係為
      辦理分戶貸款作為償還出售部分之融資金額，而依據中信
      局與廣威建設之借款契約中壹、第5條償還方式之約定「
      ……如建物完工出售時，出售部分之融資金額，借款人應
      提前償還；或由借款人代承購人向貴局申請購屋貸款轉償
      」，於建物完工出售時，借款人可以採取代購屋者申請購
      屋貸款，作為清償中信局貸款方式，則該債權自得確保，
      是依廣威建設來函表示該建案將於完工後辦理分戶貸款為
      清償，則廣威建設既已全部出售該建物，於完工辦妥建物
      所有權登記後，即得變更登記移轉所有權予承購戶，而辦
      理分戶貸款後，廣威建設自能全數取得不動產買賣價金，
      並以房屋貸款中撥款償還其向中信局申貸之借款，若就建
      物部分於完工辦妥所有權登記後，再予追加設定予中信局
      ，又因該建物出售即得以承購人名義辦理分戶貸款作為清
      償建設公司於興建前向銀行辦理融資之債務，而再為辦理
      塗銷抵押權登記，前追加設定建物抵押權登記即無實益，
      且在參照被告83年5月26日授信二科簽擬說明第2點下之內
      容「（按公司於房屋蓋妥後即連同土地過戶予承購人並辦
      分戶貸款償還，為作業方便本處應其要求同意免辦建物追
      加設定）」，其意亦在表明中信局信託處內部行文同意廣
      威建設免辦追加建物設定乙情，除按借款契約約定辦理外
      ，亦有考量彼時借款人將以分戶貸款清償借款使中信局債
      權因而獲得清償，並無任何圖利他人之犯意。
    (5)另中信局辦理建築融資要點係由中信局局長核定之內規，
      該要點第6項第2款之規定，要求承辦人員在辦理建築融資
      案件時，應注意由起造人出具承諾書，具結於建物完工辦
      妥登記後，追加設定抵押權作為中信局債權之擔保，其用
      意在於符合銀行法第30條「銀行辦理放款……，其借款人
      、委任人或被保證人為股份有限公司之企業，如經董事會
      決議，向銀行出具書面承諾，以一定財產提供擔保，及不
      再以該項財產提供其他債權人設定質權或抵押權者，得免
      辦或緩辦不動產或動產抵押權登記或質物之移轉占有」之
      規定，倘借款人違反承諾時，則課予借款人等負相關賠償
      責任，故實務上在承做如興建中建物之標的尚無法設定抵
      押權時，係以出具反面承諾之方式由借款人等書立保證書
      以符合上開規定，而本建築融資案由廣威建設出具承諾書
      約定「該建造中之建築物亦為貴局之擔保物，建峻後願立
      即辦理所有權登記，且於建築主管機關核發使用執照之日
      起三個月內設立第一順位抵押權予貴局」，是廣威建設依
      銀行法規定所出具承諾書之內容，係屬放款行庫用一般制
      式之內容；另在廣威申貸案中，經個案考量之承做條件並
      為有權核定層級之局長所核可，係就興建中建物標的的部
      分限於未出售建物，始有追加設定辦理抵押權登記，借款
      契約中對於未出售建物追加設定標的物之條件，自為拘束
      締約當事人中信局與廣威建設，則有關應辦理抵押權設定
      之部分，分以承諾書就設定之時間規定，而「借款契約書
      」則對於設定標的物之規定，故併予解釋當事人真意即在
      未出售建物應於核發使用執照三個月內設定第一順位抵押
      權，故伊所為簽呈同意廣威建設免辦設定，並無公訴人所
      指涉之犯行。
    (6)末查，起訴書中所載伊於 83年2月16日原簽中，原表示不
      同意廣威建設免予辦理第一順位設定之申請，嗣在副理丁○○、科長甲○○及襄理乙○○之指示下將原簽內容更改
      填載為同意等情，均為伊所否認，伊所簽原文為「該公司
      申請免辦房屋抵押權設定乙節，擬同意所請」，其於文字
      係事後增加，並非不同意免辦第一順位抵押權設定，且被
      告當時即知建物均已出售，依約即無需在建物完工後辦理
      第一順位抵押權之設定，公訴人所指該簽文字部分有擦拭
      痕跡，係伊簽擬文稿時正常之文字修改，並非得證當時伊
      因承受主管長官壓力下所為將不同意變更為同意意見之舉
      動，是上開行為並無不法。
    (7)承上，伊簽呈同意廣威建設免辦第一順位抵押權設定，主
      要係當時該建案34戶均為已出售建物，依據中信局及廣威
      建設之借款契約約定，自不需追加設定抵押權，亦無變更
      承做條件，不需經局長批准，自未違反「中信局銀行授信
      業務分層授權規則」第4條註5「已辦理授信案件之轉期及
      變更條件，其核定權責亦應比照辦理」之內部規定。
四、公訴人認被告丁○○、乙○○、甲○○及丙○○涉有 81年7
    月17日修正之貪污治罪條例第6條第1項第4 款之罪嫌，無非
    以被告等四人於法務部調查局北部地區機動工作組就廣威建
    設向中信局貸款過程所為之調查筆錄，及依卷附財政部金融
    局91年10月3日台融局 (二)字第0910045574號函、中信局91
    年10月31日台總政字第9100601357號函、中信局授信案件審
    查表、授信業務要點第7條、辦理建築融資要點第6項、中期
    擔保借款契約、83年1月26日中信授(2)01175號函、83 年5
    月26日授信二科簽、廣威建設83年2月16日廣總文字第6號函
    、建築融資案承購戶繳款入帳情況表、臺中縣大里鄉○○段
    第103、103-2至103-14、104、104-2至104-25地號土地登記
    謄本、法務部調查局北部地區機動組 91年10月8日電廉字第
    09 178037750號函，可知被告丁○○、乙○○、甲○○、丙○○原應要求廣威建設就已完工並辦妥所有權登記之建物，
    與建築基地一併設定第一順位抵押權予中信局，以符合五Ｐ
    原則，確保中信局債權，在前揭建案尚有17戶建物未出售之
    情形下，卻未依規定送局長核准，即私自變更條件，准許廣
    威建設免就未出售建物與建築基地一併設定第一順位抵押權
    予中信局，以致廣威建設於83年9月22日陸續還款共5千7 百
    29萬元，並指定塗銷16筆土地抵押權後，便拒絕還款，致廣
    威建設獲取不法之本金及利息利益共6千5百83萬7千5百35元
    ，而生損害於中信局為其論據。
五、經查：
  (一)廣威建設於81年間為在臺中縣大里鄉與土地所有權人張啟棋
    、柯吳玉霞及陳淑華等三人合作興建34戶四樓店舖及透天別
    墅（建案名稱：廣威家天下），乃經由復華建築經理股份有
    限公司（下稱復華公司）負責規劃、編審該建案之綜合審查
    評估報告，並據以向中信局信託處洽辦申借建築融資貸款 1
    億2 千萬元，經該處依照授信程序簽辦，報奉中信局局長於
    81年10月3 日核定承做，並簽訂中期擔保放款契約，其中基
    地融資7千3百萬元，建物融資4千7百萬元，借款融資期限係
    自第一筆貸款於 81年12月29日核撥日起算2年。基地融資部
    分係以本建案合建土地所有權人張啟棋、柯吳玉霞及陳淑華
    等三人提供之臺中縣大里鄉○○段第103-105 地號土地為中
    信局設定本金1億4千4百萬元之最高限額抵押權後，於81 年
    12月29日及 82年1月16日分兩次撥款動用；建築融資部分則
    係復華公司查驗之工程進度證明報告，自 82年1月16日起至
    83年4月28日止分12 次撥款動用，後廣威建設向中信局所借
    融資自 83年9月份發生利息逾期欠繳之情形，借款本金於83
    年12月29日借款期限屆滿後尚積欠本金6千2百66萬5千1百13
    元、利息3百17萬2千4百22元未清償，中信局信託處乃於 84
    年6月8日理監事聯席會議准將該貸款案之逾欠金額自 84年5
    月1日起轉列催收款，延至91年7月8 日止，帳列催收款餘額
    計6千4百零1萬5千8百22元，預估將來可收回1千4 百萬元，
    估計5千零1萬5千8百22元收回無望，而其中中信局負責辦理
    前揭建築融資放款及契約履行之承辦人分別為經理李東烈、
    副理丁○○、襄理乙○○、科長甲○○、經辦人丙○○等情
    ，為被告丁○○、乙○○、甲○○、丙○○所是認，並有中
    信局授信案件審查表、中期擔保借款契約、中信局信託處催
    收款戶廣威建設公司建築融資貸款案、臺中分局承做該案分
    戶所有權人貸款案件專案檢查報告、中信局國內銀行業務處
    依主計處定頒「國營事業逾期欠款債權催收款及呆帳處理有
    關會計事務補充規定」及財政部定頒「銀行資產評估損失準
    備提列及逾期放款催收款呆帳處理辦法」編製轉銷呆帳報告
    表各一份附卷可稽。
  (二)然關於建築融資建物部分之擔保，依據經中信局局長於81年
    3月23日核定之「中信局辦理建築融資要點」第6條擔保與保
    險 (二) 中已規定「借款人如為建物起造人時，應具結承諾
    建物建造完成辦妥所有權登記後，即無條件（或與興建基地
    合併）追加設定第一順位抵押權與本局作為融資債務之擔保
    。」，又依該局就廣威建設建築融資案，於 81年10月3日報
    奉中信局局長核定承做所為之授信案件審查表（參見訴字第
    210號卷第32頁至第40頁）第7條第6項償還方式、第7項擔保
    條件 (二) 中所分別訂明「六、償還方式：本金到期一次清
    償，惟在融資期限屆滿前，如建物完工出售時，出售部分之
    融資金額應提前償還，或由該公司代承購人向本局申請購屋
    貸款轉償。」、「 (二) 建物部分：由該公司（即廣威建設
    ）出具反面承諾書，承諾興建中建築物於完工辦妥所有權登
    記後，未出售部分應即無條件與建築基地合併追加設定第一
    順位抵押權與本局。」，以及中信局於81年10月29日與廣威
    建設、柯天恩、柯吳玉霞、張啟棋、陳淑華所共同簽訂之中
    期擔保借款契約之一般條款第5條、第7條亦已分別約定「五
    、償還方式：本借款本金於融資期限屆滿時一次清償，但在
    融資期限屆滿前，如建物完工出售時，出售部分之融資金額
    ，借款人應提前償還，或由借款人代承購人向貴局申請購屋
    借款轉償。」、「七、……，興建中之建築物由廣威建設有
    限公司出具經董事會決議通過之反面承諾書，承諾於建築物
    完工辦妥所有權登記後，未出售部分應無條件與建築物之基
    地合併追加第一順位抵押權予貴局。」，可知依中信局就廣
    威建設「廣威家天下」之建築融資案件，其就建物部分之貸
    款，係約定於建物完工辦妥所有權後，「未出售」之建物始
    應無條件與建築物之基地合併追加設定第一順位抵押權予中
    信局，已出售建物部分之融資金額，則應提前償還，或由廣
    威建設代承購人向中信局申請購屋借款轉償。而廣威建設前
    揭「廣威家天下」建案，其建物係於83年2月3日提出使用執
    照申請，即將完工，而其建物34戶於當時均已出售（其中包
    含地主因與廣威建設簽訂合建契約所分得之建物部分）一節
    ，亦有卷附復華公司82年2月5日（82）復華字第83028 號函
    （見偵卷第42頁）、廣威建設於 83年1月22日傳真予中信局
    之廣威家天下客戶繳款明細表（見原審卷第45頁）可參，其
    中前揭客戶繳款明細表之承購人經與臺中縣大里鄉○○段10
    3、103-2至103-14、104、104-2至104-25地號土地登記謄本
    相核對之結果，前揭土地所有權人幾與客戶繳款明細表之承
    購人相符，顯見該建物於83年1月22日時確已出售完畢。
    則被告丙○○於83年2月5日收受復華公司前揭函文得知廣威
    建設建物即將完工申請使用執照，並於同年1月26 日發函通
    知廣威建設依約將完工辦妥所有權登記之未出售建物無條件
    設定第一順位抵押權與中信局後，接獲廣威建設於同年2 月
    16日函覆（參見訴字第210號卷第47 頁）「本公司『廣威家
    天下』建築物即將於近期內完工，完工後即將辦理分戶貸款
    償還融資，請貴處准免予辦理第一順位抵押權設定。」之函
    文後，依據該建物均已出售之事實，與科長甲○○討論過後
    ，於廣威建設前揭書函內簽擬「一、查廣威家天下建築融資
    案尚未完工，據建經公司告稱尚有尾款五、四五０仟元須由
    本局撥貸。二、該公司之分戶貸款有意向臺中分局辦理，目
    前尚未與臺中分局洽定。三、該公司申請免辦房屋抵押權設
    定乙節，擬同意所請，並與臺中分局保持聯繫注意其分戶貸
    款辦理情形。」等語，並呈經科長甲○○、襄理乙○○及副
    理丁○○簽准後歸檔，則被告丁○○、乙○○、甲○○與丙○○四人所為，即與中信局前揭授信案件審查表之規定及中
    期擔保借款契約之約定均無不符，自亦無借款條件變更之問
    題，公訴人僅以復華公司所為「廣威家天下」新建工程案82
    年3月17日至 82年12月17日之工程貸款核撥簽證書，即認被
    告四人於前揭建案尚有17戶建物未出售之情形下，未依「中
    信局銀行授信業務分層授權規則」送局長核准，即變更條件
    ，准許廣威建設免就已完工辦妥所有權登記之未出售建物與
    建築基地一併設定第一順位抵押權予中信局，尚屬無據。
  (三)且經原審針對中信局辦理建築融資時，就尚在建築中之建物
    部分融資係如何確保債權一事函詢中信局之結果，該局則答
    稱：「本局自 81年3月公佈『中央信託局辦理建築融資要點
    』後方開始承做建築融資授信業務，惟當時並未就作業細節
    訂定授信業務手冊，業務單位依該建築融資要點，將融資額
    度分為『基地部分』及『建物部分』。土地融資部分依該要
    點六 (一) 規定須徵提建物基地設定第一順位抵押權，故會
    計科目列為『中期擔保放款』科目。而建物融資部分，雖業
    務單位依該要點六 (二) 規定爭取借款人出具承諾書，惟該
    承諾書非銀行法第12條所指之『擔保』，且通常建築工程迨
    授信期限屆滿前始完工，故於授信期間仍屬無擔保放款，會
    計科目列為『中期放款』。至於建物屆時能否完工？完工後
    之建物能否完成抵押權追加設定？均具授信風險。本局就建
    築物部分要求徵提借款人出具反面承諾書，以加強維護債權
    ，惟屆時能否完成抵押權追加設定，端賴借款人之財務狀況
    、誠信、配合度，尚難以此作為債權回收之保障。」等語，
    故可知廣威建設雖就建物部分提出反面承諾書，承諾於未出
    售建物完工辦妥所有權登記後，應即與建築基地追加設定第
    一順位抵押權予中信局，但此並不能作為該部分建築融資之
    擔保，而為債權回收之保障，此亦可由中信局借款予廣威建
    設1億2千萬元，其中土地融資部分係借款7千3百萬元，卻以
    地主柯吳玉霞、張啟棋、陳淑華所提供之建築基地為中信局
    設定第一順位1億4千4 百萬元之最高限額抵押權，欲以上開
    土地之抵押權擔保全部債權，知其梗概。況中信局承做本件
    建築融資案件後，雖因廣威建設嗣後未依約償還借款本金、
    利息，且催討無效，因而於84年6月8日將廣威建設所積欠之
    本金6千2百66萬5 千元轉列催收款，而受有損失，然依該局
    於 85年7月所做之「信託處催收款戶廣威建設公司建築融資
    貸款案及臺中分局承做該案分戶所有權人貸款案件專案檢查
    報告」，該局之所以受有前揭損失，除經理李東烈就本件建
    築融資案之授信審查時，未注意本建案未涉及土地買賣及支
    付價金，依合建慣例，建商僅須支付地主「合建押金」，卻
    接受復華公司以合建土地當時評估市價淨值核貸廣威建設土
    地融資七千三百萬元，有未見審慎及周延之處，被記過乙次
    外，主要係中信局臺中分局於辦理廣威建設16分戶貸款時，
    於各分戶所有權人之建物設定第一順位抵押，土地設定第二
    順位抵押之情形下，即予撥款以償還其等在信託處之建築融
    資貸款，並塗銷各該戶持有土地之前順位抵押權，然因未比
    照「代償方式」辦理，以致廣威建設隨意指定塗銷設定抵押
    權對象，造成九戶分戶所有權人已撥款償還，土地抵押權卻
    未見塗銷，而造成中信局無法就該部分土地取償之情形，也
    因此造成臺中分局承辦該件分戶貸款業務之科長陳輝民、副
    理廖金雄、襄理陳耀顯均遭記申誡乙次，其他相關人員則經
    單位主管予以口頭告誡，而被告丁○○、乙○○、甲○○、
    丙○○均未遭懲處，益見被告四人所為並未違反公訴人所謂
    五Ｐ原則，中信局因廣威建設建築融資案所受損失，與被告
    四人所為，亦無任何因果關係，則公訴人以中信局所受前揭
    損失，係因被告四人免予廣威建設就完工之未出售建物設定
    第一順位抵押權予中信局云云，即不可採。
  (四)另以，本件廣威建設之建築融資案係於 81年10月3日經中信
    局長核定承做，而其中除乙○○係於 81年5月25日即於中信
    局信託處擔任襄理外，被告丁○○、甲○○、丙○○分別係
    於82年9月2日、同年2月15日、2月10日派任至信託處擔任副
    理、科長及辦事員一職，時在中信局信託處已對廣威建設核
    准貸款之後，則其等於任職之前，應未與廣威建設有所接觸
    ；且廣威建設確於建物完工後，於83年間代承購戶陳和卿等
    16戶向中信局臺中分局辦理分戶貸款，並於 83年4月完工後
    ，陸續償還5千7百29萬元，亦有臺中分局承做該案分戶所有
    權人貸款案件專案檢查報告、中信局國內銀行業務處依主計
    處定頒「國營事業逾期欠款債權催收款及呆帳處理有關會計
    事務補充規定」及財政部定頒「銀行資產評估損失準備提列
    及逾期放款催收款呆帳處理辦法」編製轉銷呆帳報告表在卷
    可考；被告四人於知悉廣威建設有逾期還款之情形後，尚於
    83年8月24日、同年11月22日分以中信授 (二)字第12134 號
    函、16408 號函，函請廣威建設就興建完成但未辦理分戶貸
    款之建物與建築基地一併追加設定第一順位抵押權予中信局
    ，則被告丁○○、乙○○、甲○○、丙○○所辯並無圖利廣
    威建設之行為及動機等語，即堪採信。
  (五)再按行為時之法律與裁判時之法律有變更者，依刑法第2 條
    第1 項規定採從新從輕主義（即包括行為時法與中間時法）
    。故如犯罪構成要件因法律之修改已有變更，依修正後之法
    律，其適用之範圍較諸舊法有所限制時，必其行為同時符合
    修正後之法律所規定之犯罪構成要件，始構成犯罪。公訴人
    就上開起訴之犯罪事實，原認係涉有刑法第342 條之背信罪
    嫌，嗣原審於92年1月24日、同年8月6 日為調查程序時，由
    公訴人當庭變更起訴法條為 81年7月17日修正公布之貪污治
    罪條例第6 條第1項第4款之圖利罪。而被告丁○○、乙○○
    、甲○○、丙○○行為後，貪污治罪條例第6條第1項第4 款
    之圖利罪，已於90年11月7日修正公布，同年月9日生效，修
    正後條文為：「對於主管或監督之事務，明知違背法令，直
    接或間接圖自己或其他私人不法利益，因而獲得利益者，處
    5年以上有期徒刑，併科新臺幣3千元以下罰金」，且該條第
    2項亦規定，同條第1項第1款至第3款之未遂犯罰之，換言之
    同條第1項第4款之圖利罪，並無處罰未遂犯之規定、新法之
    犯罪構成要件，既明訂以明知違背法令圖利，且因而獲得利
    益者為限，與舊法有異，則被告四人之行為是否具備新法規
    定之構成要件，貪污治罪條例第6條第1項第4 款，已將圖利
    罪修正為須公務員實際圖得利益為構成要件之「結果犯」，
    以避免對「便民」與「圖利他人」發生混淆，而影響行政效
    率，並明訂行為人須違背包括法律、法律授權之法規命令、
    職權命令、自治條例、自治規則、委辦規則等，對於多數不
    特定人民就一般事項所做對外發生法律效果之規定之「法令
    」，始該當之。姑不論被告四人就辦理廣威建設建築融資案
    所依循之「中信局授信案件審查表」、「中信局授信業務要
    點」是否屬於修正後貪污治罪條例第6條第1項第4款中之「
    法令」，惟其四人並無違反前揭授信案件審查表及中信局授
    信業務要點私自越級變更承做條件之行為，前已敘明，亦無
    證據證明被告等四人就本件建築融資案件獲得何等利益，是
    公訴人所指上開犯罪事實，顯與修正後之貪污治罪條例第 6
    條第1項第4款之構成要件不符，難認被告等四人有圖利之犯
    行。
六、此外復查無其他積極證據，足資證明被告等四人有公訴意旨
    所指之犯罪事實，自屬不能證明其等犯罪。原審認被告四人
    不成立刑法第342條第1項之背信罪及貪污治罪條例第6 條第
    1項第4款之圖利罪，而對被告四人為無罪之諭知，經核並無
    不合。
七、檢察官提起上訴略以：(一)被告4 人對尚有未出售之建物，及
    依授信案件審查表應辦理抵押權設定一事知之甚詳。(二)原判
    決認廣威建設之「廣威家天下」已全部出售完畢，何以廣威
    建設函中央信託局要求免辦第一順位抵押權設定，其矛盾之
    處不言可喻。(三)中央信託局內部未懲處被告等4 人及該局臺
    中分局辦理分戶代償違誤，與被告4人是否構成81年7月17日
    修正貪污治罪條例第6條第1項第4款之罪無涉。(四) 要求免辦
    理抵押權設定，僅由副理核定，與中央信託局信託處分層負
    責明細表不符，事後迅速歸檔，啟人疑竇，83年2月16 日原
    簽被告等4 人對何人修改內容，原意見不同意竄改為同意，
    其中原委互相推諉，避重就輕，指摘原判決諭知被告無罪係
    屬不當云云。查本件被告除乙○○外，其餘3 人之到職均在
    本件貸款核准之後，中信局亦認定，本件貸款在建物部份未
    建成，無法辦理抵押權設定之際，貸款原即有風險，被告四
    人之同意廣威建設免就已出售建物部分辦理抵押權設定，係
    依據原貸款條件辦理，而本件貸款之無法全部回收，責在中
    信局臺中分局，於廣威建設向該分局辦理分戶貸款時，未與
    該信託處確實聯繫，致發生有部分承購戶已清償貸款，而（
    土地）抵押權未塗銷，有部分承購戶未清償債務，但（土地
    ）抵押權已塗銷，致無法就原已設定抵押權之土地部分行使
    抵押權，使全部債權受償，非係被告四人同意免辦抵押權設
    定所致，中信局信託處承辦本案之被告四人，未與該局臺中
    分局密切連繫，致臺中分局發生錯誤，被告四人或不能辭免
    過失之責，惟此係應否負行政責任之問題（中信局就本案貸
    款調查結果，並未處分被告四人），不能因此認定被告四人
    於處理事務時，意圖為自己或第3 人不法之利益，或損害本
    人之利益，而為違背其任務之行為，亦不能認定被告四人對
    於主管或監督之事務，明知違背法令，直接或間接圖自己或
    其他私人不法利益，因而獲得利益，即不得科被告四人以刑
    法第342條第1項之背信罪及貪污治罪條例第6條第1項第4 款
    之圖利罪。檢察官之上訴，核無理由，應予駁回。
據上論斷，應依刑事訴訟法第368條，判決如主文。
本案經檢察官張秋雲到庭執行職務。
中　　華　　民　　國　　94　　年　　10　　月　　18　　日
　　　　　　　　　刑事第十四庭審判長法  官  張連財
                                    法  官  楊照男
                                    法  官  林明俊
以上正本證明與原本無異。
如不服本判決，應於收受送達後十日內向本院提出上訴書狀，其
未敘述上訴之理由者並得於提起上訴後十日內向本院補提理由書
（均須按他造當事人之人數附繕本）。
                                    書記官  蕭進忠
中　　華　　民　　國　　94　　年　　10　　月　　24　　日
